【裁判字號】    97,上訴,1382
【裁判日期】    970801
【裁判案由】    貪污治罪條例等
【裁判全文】
臺灣高等法院刑事判決                97年度上訴字第1382號
上  訴  人    乙○○
即  被  告
選任辯護人    李震華律師
上  訴  人    甲○○
即  被  告
選任辯護人    徐國楨律師
上  訴  人    戊○○
即  被  告
選任辯護人    黃振洋律師
              羅秉成律師
上列上訴人即被告因貪污治罪條例等案件，不服臺灣新竹地方法
院九十六年度訴字第三一三號，中華民國九十六年十一月九日第
一審判決（起訴案號：臺灣新竹地方法院檢察署九十五年度偵字
第二五八八號、第二九一五號），提起上訴，本院判決如下：
    主  文
原判決關於甲○○及戊○○部分均撤銷。
甲○○共同犯廢棄物清理法第四十六條第四款之非法清理廢棄物
罪，處有期徒刑壹年，減為有期徒刑陸月，如易科罰金，以銀元
佰元即新台幣玖佰元折算壹日。
戊○○共同依據法令從事公務之人員，對於主管之事務，明知違
背法令，直接圖其他私人不法利益，因而獲得利益，處有期徒刑
貳年捌月；褫奪公權年。
其他上訴駁回。
    事實及理由
一、本案經本院審理結果，認原審對被告乙○○及甲○○以違反
    廢棄物清理法，分別判處徒刑及依法減渠二人刑之宣告，認
    事用法尚無違誤，量刑部分，除對被告甲○○之量刑，原審
    於事實既認其僅任歡喜環保科技公司工地之安全維護及清潔
    工作，並為該地承租之人頭，非真正堆棄廢棄物之人，涉案
    情節非重，惟量刑較其他涉案情節較重之丁○○等人為重，
    或有未當，為如下補充說明外，對被告乙○○之量刑則稱妥
    適；另認被告戊○○對主管事務直接圖利犯行，判處徒刑及
    宣告褫奪公權，則漏未併將其課長黃秉瑜、局長張見聰論列
    圖利共犯外，應於事實、理由欄論以共犯如下之補充說明外
    ，餘認事用法尚無違誤，量刑亦稱妥適，乃引用原審判決書
    所載之事實、証據及理由（詳如附件）。
二、本案上訴意旨：
    (一)上訴人即被告乙○○上訴意旨略以：本案歡喜環保科技公
      司僅取得清除許可執照，並無合法堆置貯存或處理廢棄物
      權利，故被告僅係低價出租予歡喜環保科技公司停放車輛
      之用；又系爭土地租約係歡喜環保科技公司單方製作，代
      書僅協談應收多少年度租金及簽章，並未協助被告商談租
      約條件，退而言之，縱代書有協助訂約，亦僅就契約文字
      為解說，而契約上亦僅有堆放土石，而無廢棄物，是原判
      決以歡喜環保科技公司營業項目為廢棄物處理，及由代書
      協助締約，推論被告知出租土地供堆置廢棄物云云，顯屬
      速斷並違論理法則云云。
    (二)上訴人即被告甲○○上訴意旨則以：其係於九十三年八月
      十六日受高健康僱佣至歡喜環保科技公司任大門警衛工作
      ，層級甚低，又為保有工作同意借予名義為名義承租人，
      然迄未與地主乙○○見面，亦不知歡喜環保科技公司未得
      相關主管機關許可，更不懂公司行政作業，與其他職同列
      共犯，似嫌速斷，退步言，其所為與其他職員相較，情節
      顯較輕微，然原判決量處有期徒刑一年八月，顯屬過重，
      請惠賜無罪或較輕徒刑，以勵自新等語。
    (三)上訴人即被告戊○○上訴意旨為：其係朝陽科技大學應用
      化學系畢業，所學與環保無關，更未研習相關環保法令，
      受聘新竹市環保局約僱人員僅一年左右，專業訓練及經驗
      均不足，接手承辦本件時間短絀，又係第一次獨立經辦連
      續處罰案件，不知有「廢棄物清理法按日連續處罰執行準
      則」之法規存在，純屬經驗不足之疏失。又該地先後承租
      人為詹前錦及甲○○，被告並以之開單裁處，不知渠二人
      係歡喜環保公司借用名義，並無故意圖利歡喜公司，証人
      蔡錕鈺議員之証述，亦僅証明張見聰局長表示「與其取締
      ，還不如輔導業者合法」，並無如原判決所載「該地已被
      列管，如果沒有清運，還要繼續罰」之言談。另修正後圖
      利罪之構成要件以「因而獲得利益」之結果犯為必要，原
      判決既認本件嗣經新竹市環保局於九十六年五月廿四日對
      歡喜環保公司裁處連續處罰（九十三年十二月廿九日～九
      十四年五月一日），則本件違反廢棄物清理法案件，縱因
      被告單純消極不作為之止之疏未裁處，未生免罰之法效，
      歡喜環保公司嗣猶遭追罰，即未受免罰之不利益，即與構
      成要件有間。另本件行政執行罰之應罰不罰，應僅生公務
      員行政責任問題，不構成刑責，否則失其體系比例，為此
      請求撤銷原判決為被告無罪判決等語。
三、經查：
    (一)被告乙○○部分：被告自始稱其未讀書，不識字，承租人
      未曾告知是租用以堆置廢棄物云云，然查被告學歷為小學
      畢業，此有本院戶役政等資訊查詢表一件在卷可稽，所辯
      不識字云云，顯與事實不符，要無足採；且其並曾由任代
      書姪子丙○○代為簽署，衡任代書者，更無不閱讀租約內
      容即代行簽名，況其尚為被告之姪子？而依租約內容第五
      條，其上均載明係為「堆放土石等物及停放運輸車輛之使
      用」，另嗣與歡喜環保科技公司另簽署土地使用同意書，
      更同意將土地供為「設置營建混合物資源處理場」之用，
      而歡喜環保科技公司依其公司字面，一般人即知其既為環
      保公司，而契約及同意書之用語復為『堆放土石等物』及
      『設置營建混合物資源處理場』，衡諸社會常情，當知係
      堆置土石及營建廢棄物，且被告所有系爭土地之地目為『
      田』，此有土地登記謄本三件在卷可按，核與卷附現場照
      片影本（偵(一)卷第一九０、一九一頁），其四周均仍為水
      稻田，則被告將其田地不論租供堆放土石、停放車輛或設
      置營建混合物資源處理場，原即不得在田地上該前開之使
      用目的，況代表歡喜環保科技公司與被告簽約、換約之現
      場証人，陳孝華、詹前錦、鄭寶鏡、丁○○先後結証稱：
      被告確知系爭土地係租供倒垃圾或有對被告說明租地用途
      等情（偵(一)卷第二三二頁第廿三行、二三七頁第一行、二
      三九頁第十七行、二四０頁第五行、二四一頁第三～四行
      ；偵(二)卷第二六六頁第十七行訊問筆錄；原審卷(一)第六十
      一頁第十一～十二行、本院九十七年七月十七日第十頁第
      四行審判筆錄），証人丁○○更証陳：被告初一、十五即
      會到現場小廟去拜拜，即會看到現場在僅垃圾分類一節（
      偵(一)卷第二三九第十九～廿一行訊問筆錄），被告亦坦承
      當地確有一小陰公廟（同上筆錄第二四三頁），又証人陳
      孝華、鄭寶鏡、丁○○、甲○○、徐列炘、邱宏振、王永
      豐、吳偉瑯、盧煙清（更名盧顥元）亦均供承確一直有載
      送垃圾堆置於被告系爭土地，且量多時，雖圍有圍籬，但
      自外面即可見堆置之垃圾等情一致，及被告更因其所有土
      地堆置垃圾一再遭告發開單，而遭新竹市政府環保局約談
      （偵(一)卷第一四九頁稽查紀錄），亦與証人鄭寶鏡結証：
      因被告打電話告知而得知該地一直遭環保局開單處罰一事
      （偵(二)卷第一四一頁第十四行訊問筆錄）相符，參以，本
      件系爭土地既係歡喜環保科技公司租賃，然租約無一由公
      司出面承租，反先後詹前錦、吳清燦、陳孝華、甲○○一
      再更名締約，此亦有土地租賃契約書影本五件（偵(一)卷第
      廿九～卅三頁）在卷可按，陳孝華並証稱其與被告切結終
      止租賃之切結書，更係被告親交手稿，使其得以撇清（偵
      (一)卷第二二八頁訊問筆錄）等情，則被告辯稱其不知出租
      土地供堆置垃圾云云，顯不足採，本案被告乙○○土地租
      供堆置廢棄物之事証至臻明確，犯行洵堪認定，上訴辯稱
      不知情云云，既無足採，即應予駁回。
    (二)被告甲○○部分：
      1.被告係於九十三年八月間方受僱於歡喜環保科技公司於
        系爭堆置垃圾土地任安全維護及清潔工作，並應高健康
        及丁○○之要求，同意由歡喜環保科技公司於九十三年
        八月廿日以其名義與地主乙○○換約續任該地承租人，
        暨擔任人頭受環保局處分等情，業據被告自始供承不諱
        ，核與歡喜環保科技公司行政人員即証人丁○○、鄭寶
        鏡、陳孝華、徐列炘等人結証其確為人頭一致在卷，並
        為原審判決所是認，其甘續任人頭固不足取，然為謀工
        作之動機，尚值同情，而工作月薪三萬元，任人頭加二
        萬元，所得尚且非高，且涉案情節確較其他共犯為輕，
        其因不諳法令辯稱僅係受僱人頭，廢棄物非其非法清理
        ，亦非飾詞狡卸，然原判決仍量處有其期徒刑一年八月
        ，減為十月，而對涉案情節較重之黃燕煜（判處減為九
        月緩刑四年）、邱宏振（判處減為六月得易科）、丁○○（判處減為八月緩刑三年）、鄭寶鏡（判處減為八月
        緩刑三年）、陳孝華（判處減為七月緩刑三年），反量
        以較輕之刑，確有輕重失衡之不當，被告上訴指摘，非
        全無理由，此部分自應由本院撤銷改判，以昭公允。
      2.爰審酌被告甲○○於本案犯罪前無前科，素行堪稱良好
        ，本案行為後，則有公共危險、妨害風化之紀錄，然為
        圖私利，甘任非法處理廢棄物事業之人頭，致該事業非
        法堆置、處理廢棄物，造成土壤、水質有遭污染之危險
        ，及對環境衛生及國民健康有不良影響，行為殊不可取
        ，然其參與程度、犯罪所得均非重，且犯後對案情多能
        供承不諱，態度尚稱良好等一切情狀，乃量處如主文所
        示之刑，並依法減其宣告刑二分之一，暨諭知易科罰金
        之折算標準。
    (三)被告戊○○部分：
      1.事實部分於原審判決事實五、第六頁第四行最後一字前
        補充：「張見聰、黃秉瑜及戊○○均明知歡喜環保科技
        公司（原裁處書之負責人載為甲○○，惟實際繳罰業主
        為歡喜環保科技公司）在以每日三萬元按日連續處罰後
        ，並未查驗改善，新竹市環保局亦未命令歡喜公司停工
        ，且無何行政裁量緣由，而不得停止按日連續處罰，竟
        違背該法令，為圖歡喜公司免受到按日處罰之行政處分
        ，即由張見聰當場指示黃秉瑜及戊○○停止本件按日處
        罰，黃秉瑜及戊○○亦明知張見聰指示有違法令，猶基
        於共同違背法令圖利之犯意聯絡，推由戊○○自九十三
        年十二月廿九日起，停止對歡喜環保科技公司之連續處
        罰，並不依規定至現場為何稽查、簽報，黃秉瑜及張見
        聰亦故意不為監督，致歡喜環保科技公司持續在前開地
        號土地上堆置……（接第十一行，至第廿四行），核戊○○、黃秉瑜、張見聰三人自93年12月29日至94年1月
        30日……」。理由六、(四)共犯部分，補充被告戊○○
        就上開圖利犯行，與黃秉瑜及張見聰，有犯意聯絡及行
        為分擔，亦為共同正犯。
      2.上訴理由部分：
      (1)經查，本案經新竹市政府環保局函送台灣新竹地方法院
        檢察署有關乙○○、甲○○及歡喜環保科技公司違反廢
        棄物清理法案件，經公訴人指揮法務部調查局新竹市調
        查站（以下簡稱新竹市調站）續行追查有關新竹市政府
        環保局相關人員就本案涉嫌貪污治罪條例犯行部分，本
        案承辦即被告戊○○供承：新竹市議員蔡焜鈺曾親自到
        現場查看其稽查作業情形，但當時不知其身分，隔幾天
        ，局長張見聰打電話要其與黃秉瑜課長至局長辦公室，
        蔡議員表示會請業者儘快清理海濱段空地上廢棄物，局
        長即當場交待我們暫時停止連續告發處分，並要蔡議員
        轉告業者補送展延申請，然業者未提出展延申請，渠為
        確認業者有進行清運，於九十四年一月十八日及卅一日
        再前往稽查，蔡議員為此再至局長室責怪我們擾民（九
        十四他一二七一卷(一)第一０頁、第七頁調查筆錄）等情
        ，核與蔡焜鈺議員於新竹市調站均陳稱：其先至南寮海
        濱段歡喜環保公司堆置廢棄物現場瞭解狀況後，於九十
        四年十二月下旬某日親至新竹市政府環保局找局長張見
        聰，局長除表示要其轉告業者限期清除該空地上廢棄物
        及提交清運計畫書外，並當場向承辦人戊○○及課長黃
        秉瑜表示先停止連續開單處分（同上卷第三頁反面調查
        筆錄）完全相符〔被告戊○○於調查站之自白，未曾主
        張係出於不正方法，並於辯論庭稱所述均實在 (原審卷
        (二)第一九二頁審判筆錄；另証人蔡焜鈺審判外証述，被
        告及其辯護人對証據能力不爭執，並至言詞辯論終結均
        未聲明異議，且其既任市議員，於調查站不致受何強制
        力或誘導，是時復未能串証，所証較嗣後翻稱具有較可
        信之情況，依刑事訴訟法第一百五十六條、竹第一百五
        十九條之二、之五規定，均有証據能力，得為証據〕，
        並與証人張見聰、黃秉瑜証陳四人確有於局長辦公室商
        討本案一節相符，並合事理，自可堪信為真實。至張見
        聰否認有直接指示、黃秉瑜避稱不記得局長指示內容暨
        被告戊○○暨証人蔡焜鈺嗣翻稱局長未明示或未指示停
        罰反稱本案已列管，如未清運，還要繼續罰等語，核與
        証人黃秉瑜供証，其任第四課課長期間（九十三年五月
        一日至九十四年七月廿一日）對廢棄物業者採按日連續
        處罰者，僅本案一件，且稽查紀錄表均須於當日或翌日
        呈閱至局長（偵(一)卷第三六三頁訊問筆錄），及証人蔡
        焜鈺係受歡喜公司委託請其關說勿再續開罰單之停罰目
        的前往，如若局長未指示停罰，而係被告戊○○擅自停
        罰，則証人即課長黃秉瑜及局長張見聰對此敏感（僅此
        一件列管並經議員關說）案件，必緊盯避落人口實尚惟
        恐不及，又何以放任被告戊○○自九十三年十二月廿九
        日起，至九十四年一月卅日止，長達一個月之時間，未
        見呈報稽核紀錄表按日裁罰，仍均無所表示之常情顯然
        有悖，況本案堆置廢棄物地點，即在新竹市環保局斜對
        面，為該局人員上、下班必經並顯見之處，亦經被告戊○○及証人黃秉瑜供証一致在卷，並自九十三年五月起
        即多次經民眾檢舉，且於停罰期間之九十四年一月四日
        環保局長張見聰並出席新竹市政府市政規劃小組會議提
        案討論（偵(一)卷第八十五頁）及有報章報導（偵(二)卷第
        九十六頁）、網路討論（偵(一)卷第卅卅二～卅卅五頁）
        等，局長張見聰自無從諉為不知，是渠等否認、迴避或
        翻稱均係迴護、飾卸之詞，要無足採。參以，本案被告
        戊○○原對承租名義人甲○○自九十三年十一月十八日
        至同年十二月廿八日均至現場稽查，並按日裁罰，然自
        十二月廿九日起，受罰名義人甲○○既未有何書狀申請
        、或有何特別情事為據，得以停止裁罰，即未為何稽查
        或簽呈，瞬即停罰，如被告所陳，其僅為低層聘僱人員
        ，若非有上級指示，當不可能毫無緣由停罰，是本案確
        因局長當面指示課長及承辦人員停罰，致承辦之被告長
        期停罰，課長及局長均未過問，可堪認定，是本案對違
        法停罰，圖利業者一情，既經局長張見聰當場指示戊○○及黃秉瑜，則主管業務之被告戊○○與監督業務之局
        長張見聰、課長黃秉瑜就前揭違法停罰之圖利犯行自有
        犯意聯絡，並推由戊○○故意不為稽查開罰，亦堪認定
        。
      (2)再查，本案系爭空地自九十三年五月七日起，即因民眾
        檢舉，經環保局人員至現場稽查、告發，並限期改善，
        幾經名義人詹前錦提出由歡喜環保科技公司之營建廢棄
        物清除合約書等資料申請展期後，自同年七月七日起即
        開單按日處罰，而被告戊○○自同年月廿七日起接手本
        案稽查按日裁罰，而現場幾均由丁○○簽名收受，嗣至
        九月三日被告戊○○至現場稽查發現承租人已變更為甲○○，即簽具另案列管告發再命限期改善，嗣亦經以甲○○名義以同前手法幾經申請展期，自九十三牛年十月
        十八日起，亦對甲○○採按日處罰，現場丁○○亦多在
        場簽收，並亦說明仍由歡喜環保科技公司為清運，此有
        新竹市環境保護局廢物管理稽 (巡)查紀錄表（偵(一)卷
        第九十九～一八九頁）等在卷可按，是被告戊○○自始
        均知本案系爭空地實係歡喜環保科技公司從事載運、分
        類等工作（同上卷第一四一、一四二頁九十三年九月廿
        一日、十月廿七日稽查表詳載），況市議員亦曾前往為
        業者關說，則被告辯稱不知有歡喜環保科技公司云云，
        即無足採，況甲○○及丁○○亦供証環保局所開罰單，
        不論開予之前之名義人詹前錦或之後之甲○○，均會由
        歡喜環保科技公司繳納，是被告只要依原有之名義人甲○○按日裁罰即可，亦即對業者為裁罰，其遽然停罰，
        當係圖利該業者，至該業者為私人或法人，均無礙其圖
        利之結果。
      (3)又查，如前所述，本件就甲○○部分，業自九十三年十
        一月十八日開始按日裁罰，直至同年十二月廿八日止，
        無一日脫漏，然自同年十二月廿九日起，即未見任何稽
        查開罰資料，被告雖辯稱其因經驗不足，不知有「按日
        連續處罰執行準則」而未按日開罰，然本案係原已於按
        日連續處罰狀態，如因經驗不足，衡情反倒是不知如何
        變更該原有狀態，即應是該停罰未停罰，而非已按日處
        罰，亦未查詢如何停罰，復無裁量權行使之依據或緣由
        ，卻戛然停罰，是所辯與常情不符，要無足採，至証人
        即被告戊○○前手承辦己○○雖於本院証陳其亦不知按
        日處罰相關法令及未交接相關環保法令予戊○○，然亦
        結証其認知亦是須罰至清理完畢等語，是本件既未清理
        完竣，如上說明，何以被告認可遽行停罰？是亦無從為
        被告有利之認定。
      (4)至被告辯護人為被告辯稱，本案嗣經環保局對歡喜環保
        科技公司已補開罰單，受圖利對象即未受免罰之不利益
        ，即與既遂犯之構成要件有間云云，然本件被告違反法
        令消極未依規定停罰，係於九十三年十二月廿九日至九
        十四年一月卅日間之應罰未罰，然新竹市環保局則係遲
        至本案偵查起訴之九十六年四月廿三日後之同年五月廿
        四日方開單補罰（且同係被告戊○○承辦，局長張見聰
        決行），距被告犯罪完成已近二年半，甚且是時歡喜環
        保科技公司業已於九十四年四月辦理歇業，人去樓空，
        並與原按日裁罰對象甲○○當事人復非同一，況新竹市
        環保局前開補罰復未見繳交，是單以此開單手段，尚無
        從解免渠等圖利犯行，乃所辯亦無足採。
、本案縱上補充說明，被告甲○○部分，原審量刑不當，其上
    訴有理由，另被告戊○○部分，上訴雖無理由，然原判決未
    論共犯，則有未洽，均應撤銷改判。至被告乙○○部分，則
    上訴無理由，應予駁回。
肆、據上論斷，應依刑事訴訟法第三百六十八條、第三百六十九
    條第一項前段、第三百六十四條、第三百七十三條、第二百
    九十九條第一項前段，廢棄物清理法四十六條第一項第三款
    、第四款，刑法第二條第一項、第十一條、第二十八條、第
    五十九條，所定貨幣單位折算新台幣條例第二條，中華民國
    九十六年罪犯減刑條例第二條第一項第三款、第七條、第九
    條，判決如主文。
本案經檢察官林秀濤到庭執行職務。
中    華    民    國   九十七   年   八   月    一    日
                  刑事第六庭審判長法  官  林堭儀
                                  法  官  郭豫珍
                                  法  官  陳玉雲
以上正本證明與原本無異。
如不服本判決，應於收受送達後十日內向本院提出上訴書狀，其
未敘述上訴之理由者並得於提起上訴後十日內向本院補提理由書
（均須按他造當事人之人數附繕本）。
                                  書記官  陳思云
中    華    民    國    97    年    8     月    5     日
附錄：本案論罪科刑法條全文
廢棄物清理法第46條
有下列情形之一者，處 1 年以上 5 年以下有期徒刑，得併科新
臺幣 3 百萬元以下罰金：
一、任意棄置有害事業廢棄物。
二、事業負責人或相關人員未依本法規定之方式貯存、清除、處理
    或再利用廢棄物，致污染環境。
三、未經主管機關許可，提供土地回填、堆置廢棄物。
四、未依第 41 條第 1 項規定領有廢棄物清除、處理許可文件，
    從事廢棄物貯存、清除、處理，或未依廢棄物清除、處理許
    可文件內容貯存、清除、處理廢棄物。
五、執行機關之人員委託未取得許可文件之業者，清除、處理一般廢
    棄物者；或明知受託人非法清除、處理而仍委託。
六、公民營廢棄物處理機構負責人或相關人員、或執行機關之人員未
    處理廢棄物，開具虛偽證明。


司法院資訊處製作；財團法人民間司法改革基金會備份。
